臺灣高等法院刑事判決　　　　　　　　99年度上易字第2227號
上　訴　人
即　被　告　潘秀英
選任辯護人　薛欽峰律師
　　　　　　楊宗翰律師
上列被告因竊佔案件，不服臺灣板橋地方法院97年度易字第2091
號，中華民國99年8月31日第一審判決（起訴案號：臺灣板橋地
方法院檢察署97年度偵字第1861號），提起上訴，本院判決如下
：
    主  文
原判決撤銷。
潘秀英犯竊佔罪，處有期徒刑參月，如易科罰金，以新臺幣壹仟
元折算壹日。
    事  實
一、潘秀英明知坐落於如附件所示之臺北縣三重市○○○段309
    、353、354地號之土地，係合作金庫商業銀行股份有限公司
    （下稱合作金庫）所有，竟於上開土地搭建鐵皮屋供己居住
    使用，於民國89年間，臺北縣政府依法進行地籍圖重測，合
    作金庫因重測得知上開土地遭潘秀英佔用，即多次發函請求
    潘秀英歸還所佔用之土地，惟潘秀英並不置理。合作金庫乃
    向臺北縣政府檢舉上開房屋為違章建築，經臺北縣政府違章
    建築拆除大隊（下稱北縣違建拆除大隊）前往現場會勘後，
    於95年10月19日以北府工拆字第0950045952號違章建築認定
    通知書，認定該鐵皮屋為違章建築在案，北縣違建拆除大隊
    並於95年11月23日前往現場拆除上開鐵皮屋。（以上部分不
    在本院審理範圍）詎潘秀英於上開房屋物遭強制拆除後，竟
    仍意圖為自己不法之利益，於96年9月18日，在上開地號如
    附件所示之土地上重行搭建鐵皮屋（該鐵皮屋又於97年8、9
    月間遭北縣違建拆除大隊拆除）供己居住使用，竊佔屬於合
    作金庫所有之上開土地面積41.17平方公尺（起訴書所載潘
    秀英竊佔臺北縣三重市○○○段308、309、35 4地號之部分
    土地共計44.67平方公尺部分，其追訴權時效業已完成，並
    經檢察官於原審更正竊佔面積為41.17平方公尺）。
二、案經合作金庫訴請臺灣板橋地方法院檢察署檢察官偵查起訴
    。
    理  由
壹、證據能力：
一、被告以外之人於審判外之陳述，雖不符刑事訴訟法第159條
    之1至第159條之4之規定，而經當事人於審判程序同意作為
    證據，法院審酌該言詞陳述或書面陳述作成時之情況，認為
    適當，亦得為證據；當事人、代理人或辯護人於法院調查證
    據時，知有第159條第1項不得為證據之情形，而未於言詞辯
    論終結前聲明異議者，視為有前項之同意，刑事訴訟法第15
    9條之5第1、2項分別定有明文。經查：本件判決引用之供述
    證據，均經被告、辯護人及檢察官於100年2月24日本院審判
    程序明示不爭執而同意作為證據（本院卷第94至96頁），本
    院審酌各該供述證據之作成尚無違法不當致瑕疵等情事，且
    證據證明力未有明顯過低情形，援為證據應屬適當，認均有
    證據能力。
二、另本件判決援引之非供述證據，並無證據證明係公務員違背
    法定程序所取得，且檢察官、被告及辯護人亦於100年2月24
    日本院審判程序中，明示不爭執，且查無顯不可信情況，亦
    應認有證據能力。
貳、實體方面：
一、訊據被告潘秀英固坦承於96年9月18日在台北縣三重市○○
    ○路308、309、353、354地號之土地上再行搭蓋鐵皮屋，惟
    矢口否認有何竊佔犯行，辯稱：60幾年間，伊先生邱明雄之
    前任雇主吳嘉德（即德成橡膠企業社負責人）與告訴人合作
    金庫協議取得使用如附件所示之土地，後來吳嘉德移民美國
    後，即將工廠連同上開土地之使用權讓與給伊先生，但是該
    協議書因颱風淹水而滅失，全家自60幾年間起，就在上開土
    地搭蓋鐵皮屋居住至今，確實有權利使用上開土地，伊主觀
    上並無竊佔之犯意云云。辯護人則以：被告之配偶自其雇主
    吳嘉德移民後，繼受吳嘉德對附件所示土地之使用權而使用
    上開土地，被告主觀上無竊佔之故意，客觀上亦無竊佔之行
    為，另依德成橡膠企業社之登記資料及告訴人請求重新整編
    門牌之書函，可知告訴人確有與德成企業社達成協議，告訴
    人佯稱89年間始知遭被告竊佔，並不實在。另被告自60幾年
    起，就在上開土地搭蓋鐵皮屋，被告占有使用之事實未曾間
    斷，拆除大隊雖於95年11月23日將該鐵皮屋拆除，被告仍持
    續以同一意思使用上開土地，故不能論被告無權占有，況且
    被告重建使用之面積，並未超出原來使用之面積，故本件為
    占有狀態之繼續，而非另為竊佔行為，其占有使用並未中斷
    ，時效亦持續進行，因此，倘認被告有竊佔上開土地，告訴
    人於96年始提出告訴，本件追訴權時效業已完成，而應為免
    訴判決云云，資為辯護。
二、經查：
  (一)告訴人係臺北縣政府於89年間依法進行地籍圖重測後，始發
    現其所有位於台北縣三重市○○○路308、309、353、354地
    號有遭被告佔用等情，業據證人即告訴人之代理人謝易陵於
    原審審理時結證無訛（原審卷第205頁反面），核與告訴人9
    3年10月7日合金總總字第0930023136號函、93年10月19日合
    金重營字第0930006412號函所載內容相符（96年度他字卷第
    7、8頁），應堪信為真實，被告及辯護人迄未提出任何證據
    ，即謂告訴人與德成橡膠企業社訂有使用系爭土地之協議，
    告訴人佯稱89年間始知系爭土地遭佔用云云，並不可採。
  (二)被告於北縣違建拆除大隊95年11月23日拆除被告原先所佔用
    系爭土地部分之違建後，於96年9月18日另行搭蓋如附件所
    示面積範圍之鐵皮屋繼續供己居住等情，業據被告於偵查（
    96年度他字卷第36、37頁）及原審審理中（原審卷第283頁
    正反面）坦承不諱，核與證人即告訴人代理人謝易陵（原審
    卷第205頁正反面）、證人即北縣違建拆除大隊人員尤天明
    於原審審理時證述相符，並有臺北縣三重市○○○段309、3
    53、354地號土地登記第二類謄本各1紙、臺北縣政府95年10
    月19日北府工拆字第0950045952號違章建築認定通知書暨臺
    北縣政府違章建築勘查紀錄表1份、臺北縣政府違章建築結
    案通知單1紙、臺灣板橋地方法院檢察署勘驗筆錄及現場勘
    驗照片20張、原審於98年6月12日至現場勘驗時之照片20張
    、告訴人提出之現場照片22張在卷可稽（96年度他字卷第4
    至6頁、第34頁、97年度偵字卷第38至49頁、原審卷第109至
    111頁、第134至143頁、第212至222頁），準此，即堪認被
    告確有於96年9月18日另行於系爭土地搭建鐵皮屋之事實。
    另被告96年9月18日所搭蓋鐵皮屋之佔用範圍，經臺北縣三
    重地政事務所測量結果，係佔用告訴人所有之臺北縣三重市
    ○○○段309、353、354地號之土地，面積共計41.17平方公
    尺，亦有該所複丈成果圖（即本判決附件）、上開土地之土
    地登記謄本在卷可證（原審卷第147頁、96年度他字卷第4至
    6頁），是被告以鐵皮屋佔用系爭土地之面積為41.17平方公
    尺，亦堪認定。
  (三)被告及其辯護人雖辯稱：被告先生邱明雄於60幾年即與其前
    手德成橡膠企業社負責人吳嘉德協議取得系爭土地使用權，
    被告無竊佔犯意，且追訴權時效消滅云云。惟查：
  1.按刑法上竊佔罪為即成犯，竊佔行為終了，犯罪行為即屬成
    立，其後繼續使用他人土地之行為，如在時間上並無中斷，
    或空間上無擴大範圍，追訴權時效即不應重新起算（最高法
    院94年台上字第1923號刑事判決參照），是若竊佔時間有所
    間斷，或係本於另一獨立之竊佔行為，追訴權時效即無不應
    重新起訴之問題。查本件被告先前所搭蓋之違建，於95年11
    月23日由北縣違建拆除大隊前往現場拆除而不復存在，被告
    於96年9月18日再加蓋系爭鐵皮屋等情，既為被告所不爭（
    原審卷第253頁、96年度他字卷第36至37頁），則被告於原
    違建遭拆後，至96年9月18日另行搭建鐵皮屋時止，竊佔時
    間已有所間斷，且被告於96年9月18日重新搭建新鐵皮屋之
    行為，性質上因時間之中斷，即應屬另一竊佔行為，況是時
    被告已明知系爭土地屬告訴人所有，並曾於96年2月9日向告
    訴人陳情暫緩搬遷，經告訴人於96年3月6日以合金總總字第
    0960005166號函，函覆被告無法同意（96年度他字卷第9頁
    ），是被告96年9月18日搭建鐵皮屋之行為，屬另一獨立之
    竊佔行為，並無疑義，辯護人所引之本院99年度上易字第20
    66號等刑事判決，事實與本件不同，自不可比附援引。另本
    件檢察官係於97年6月12日提起公訴，距被告96年9月18日另
    行以新鐵皮屋竊佔系爭土地之犯行成立之時，並未逾刑法第
    80條1項2款所定之20年時效（因本件被告新竊佔行為發生於
    刑法修正之後，應逕適用修正後之現行刑法規定），被告及
    其辯護人辯稱本件應為免訴判決云云，容有誤會，並不可採
    。
  2.被告雖另辯稱：伊先生與吳嘉德協議取得上開土地使用權後
    ，吳嘉德移民美國，但該協議書因颱風淹水而滅失，水電費
    收據上地址與現址不同，應係整編緣故，故伊係合法佔用該
    土地，並無竊佔意圖云云，復提出臺北縣三重市○○○路21
    巷12號75、76、77年收據名義人為德成橡膠廠有限公司、吳
    嘉德之電話費、電費、自來水費及台北自來水裝置紀錄表為
    證。惟如前所述，被告及辯護人並無法提出任何有與告訴人
    或德成企業社原負責人吳嘉德協議簽訂使用上開土地之協議
    書等資料以供本院參酌，且被告所稱占有上開土地時點（60
    幾年）與德成橡膠設立時點（75年，原審卷第31頁）有明顯
    之時間落差，實難僅憑該非以被告及其先夫邱明雄名義為繳
    款人之繳費收據及風災報導等，遽信被告及其辯護人上情所
    辯為真。況被告原先搭建鐵皮屋業經台北縣政府拆除大隊於
    95年11月23日拆除完畢，有台北縣政府違章建築結案通知單
    在卷可稽（96年度他字卷第34頁），其復行在原址搭蓋鐵皮
    屋供己居住，並向告訴人請求暫緩搬遷（96年度他字卷第9
    頁），被告若非明知自己並無使用權，其焉何須向告訴人請
    求暫緩搬遷，且查被告長期佔用上開土地，卻未繳納地價稅
    ，業據其供述無誤，是被告上訴辯稱：該土地是否為告訴人
    所有尚未確定云云，被告並無竊佔犯行之主觀故意要件云云
    ，均不足採。上述說明，更堪認被告自96年9月18日於系爭
    土地重新搭建鐵皮屋時，應另行有意圖為自己不法利益之犯
    意至明。
  (四)綜上所述，被告及其辯護人上開所辯，均不足採信。本案事
    證明確，被告上開竊佔犯行，堪予認定，應依法論科。
三、核被告所為，係犯刑法第320條第2項之竊佔罪，應依同條第
    1項之規定處斷。原審對被告論罪科刑，固非無見，惟被告
    被訴竊佔犯行始日為96年1月間某日，原審則係認定為96年9
    月間，顯未就檢察官已起訴被告96年1月間某日迄同年9月17
    日前之犯行，加以裁判，容有未洽。雖被告以陳詞上訴並無
    理由，惟原判決既有上開可議之處，仍應由本院撤銷改判。
    經審酌被告並無犯罪科刑紀錄，有本院被告前案紀錄表可稽
    ，素行非劣，惟其貪圖私利，逕自將他人之土地佔為己用，
    兼衡其所竊佔土地之面積範圍、竊佔期間、對於土地所有人
    造成損害，及犯後未依法律程序與告訴人洽商解決，反訴諸
    民意代表及被告身體狀況等一切情狀，量處如主文所示之刑
    ，並諭知易科罰金之折算標準，以示懲儆。
、不另為無罪諭知部分：
一、公訴意旨另以：被告潘秀英明知坐落於如附件所示之臺北縣
    三重市○○○段309、353、354地號之土地，係合作金庫所
    有之，意圖為自己不法利益，於96年1月間某日，至同年9月
    17日止之期間，擅在系爭土地上，搭蓋鐵皮屋及磚造建物，
    竊佔如台北縣三重地政事務所土地複丈成果圖所示之土地，
    因認被告潘秀英此部分所為另涉犯刑法第320條第2項之竊佔
    罪云云。
二、按犯罪事實應依證據認定之，無證據不得認定犯罪事實。又
    不能證明被告犯罪者，應諭知無罪之判決。刑事訴訟法第15
    4條第2項、第301條第1項分別定有明文。而事實之認定，應
    憑證據，如未能發現相當證據，或證據不足以證明犯罪事實
    ，自不能以推測或擬制之方法，為裁判基礎。且認定犯罪事
    實所憑之證據，雖不以直接證據為限，間接證據亦包括在內
    ，然而無論直接或間接證據，其為訴訟上之證明，須於通常
    一般人均不致有所懷疑，而得確信其為真實之程度者，始得
    據為有罪之認定。倘其證明尚未達到此一程度，而有合理懷
    疑之存在，致無從使事實審法院獲得有罪之確信時，即應由
    法院為諭知被告無罪之判決（最高法院40年臺上字第86號、
    76年臺上字第4986號判例參照）。
三、公訴意旨認被告係於96年1月間某日，擅在告訴人上開土地
    上搭蓋鐵皮屋及磚造建物涉犯竊佔罪嫌，無非係以被告自白
    、告訴代理人謝易陵指訴、臺北縣三重市○○○段309、353
    、354地號土地登記第二類謄本、合作金庫93.10.7合金總總
    字第0930023136號函、合作金庫93.10.19合金重營字第0930
    006412號函、合作金庫96.3.6合金總總字第0960005166號函
    、合作金庫95.3.31合金重營字第0950001761號函、合作金
    庫95.4.10合金重營字第0950001933號函、合作金庫三重分
    行95.10.14字第0950006132號函、現場照片25張、檢察官97
    .4.2勘驗現場筆錄等證據為主要論罪依據。
四、訊據被告潘秀英雖坦承於96年9月18日在台北縣三重市○○
    ○路308、309、353、354地號之土地上再行搭蓋鐵皮屋，惟
    矢口否認有何竊佔犯行云云。經查：被告於偵查及原審中均
    自白供稱：95年11月拆除，過完年96年1、2月有蓋小木屋，
    後又被拆，隔二、三月我再用木板圍起來，颱風來了就花10
    萬於96年9月18日搭蓋鐵皮屋等語（96年度他字號卷第36頁
    、原審卷第283頁正反面），而現場鐵皮屋照片係顯示於96
    年11月19日所拍攝（96年度他字卷第39頁），其餘現場勘驗
    照片（97年度偵字卷第23、25、40-49頁）所示違建均是鐵
    皮屋，是難證明被告關於「96年1月間以木板圍繞佔用告訴
    人土地」之自白，有何補強證據相佐。再觀諸合作金庫93.1
    0.7合金總總字第0930023136號函、合作金庫93.10.19合金
    重營字第0930006412號函、合作金庫95.3.31合金重營字第
    0950001761號函、合作金庫96.3.6合金總總字第0960005166
    號函、合作金庫95.4.10合金重營字第0950001933號函、合
    作金庫三重分行95.10.1 4字第0950006132號等函釋內容，
    均係告訴人函請被告搬離所佔土地，並無法證明被告係自96
    年1月間即於系爭土地另行搭建鐵皮屋。再參證人謝易陵於
    原審審理中證稱：95年11月23日我們有報拆，96年只拆一小
    部份，被告又重新佔用，此部份是97年4月16日三重地政事
    務所複丈成果圖，97年8、9月再拆等語（原審卷第205正反
    頁），亦無法證明被告於96年1月間某日至同年9月17日之期
    間，確實有以搭蓋鐵皮屋等檢察官所指之方式，竊佔告訴人
    本件土地。綜上所述，公訴人認被告係自96年1月間起，至
    同年9月17日之期間，有以蓋鐵皮屋及磚造建物等方式竊佔
    告訴人土地，尚屬無法證明，應以本院上述認定之96年9月
    18 日為竊佔行為之起時。此外，亦查無其他積極證據，足
    資證明被告確有公訴意旨所指96年1月間至96年9月17日止之
    竊佔犯行，該部分既不能證明被告犯罪，依法本應為被告無
    罪之諭知，惟因此部分事實與前揭經論罪科刑之犯罪事實間
    ，有實質上一罪關係，爰不另為無罪之諭知。
據上論斷，應依刑事訴訟法第369條第1項前段、第364條、刑事
訴訟法第299條第1項前段，刑法第320條第2項、第1項、第41條
第1項前段，刑法施行法第1條之1，判決如主文。
本案經檢察官楊秀琴到庭執行職務。
中    華    民    國   100    年    3     月    17    日
                  刑事第二十庭      審判長法  官  周盈文
                                          法  官  林海祥
                                          法  官  詹駿鴻
以上正本證明與原本無異。
不得上訴。
                                          書記官  梁淑時
中    華    民    國   100    年    3     月    17    日
附錄：本案論罪科刑法條全文
中華民國刑法第320條
（普通竊盜罪、竊佔罪）
意圖為自己或第三人不法之所有，而竊取他人之動產者，為竊盜
罪，處5  年以下有期徒刑、拘役或 5 百元以下罰金。
意圖為自己或第三人不法之利益，而竊佔他人之不動產者，依前
項之規定處斷。
前二項之未遂犯罰之。